【裁判字號】    97,建,81
【裁判日期】    981126
【裁判案由】    給付工程款
【裁判全文】
臺灣高雄地方法院民事判決                97年度建字第81號
原      告  謝明宗即進企業社
被      告  大祺工程有限公司
法定代理人  乙○○
訴訟代理人  林松虎律師
上當事人間給付工程款事件，本院於民國98年11月10日言詞辯論
終結，判決如下：
    主      文
被告應給付原告新臺幣壹佰貳拾陸萬伍仟零參拾貳元，及自民國
九十七年九月十日起至清償日止，按年息百分之五計算之利息。
訴訟費用由被告負擔。
    事實及理由
一、原告主張：兩造於民國96年間簽訂工程承攬合約書（下稱系
    爭承攬合約），由被告就聯鋼營造工程股份有限公司（下稱
    聯鋼公司）之中龍二期動力工場土木（鋼筋）工程中之鋼筋
    彎紮組立工程（下稱系爭工程），委託原告施作，合約金額
    新臺幣（下同）15,876,000元，原告依約施作，並經業主聯
    鋼公司估驗完畢，被告應給付原告工程款1,265,032 元，被
    告就其中部分工程款簽發面額各為395,480 元、814,700 元
    ，發票日分別為96年8 月5 日、同年月25日之支票2 紙，交
    由原告收執，詎上開支票屆期提示，均因存款不足而遭退票
    ，爰依兩造系爭承攬合約之法律關係，提起本訴，並聲明：
    被告應給付原告1,265,032 元，及自支付命令送達翌日起至
    清償日止，按年息5%計算之利息。
二、被告則以：系爭工程依系爭承攬合約第5 條第1 項約定係採
    實作實算計價，並依業主核可之數量估驗給付工程款，原告
    於施作時因不當超量使用鋼筋，造成鋼筋剩料過多，且施作
    鋼筋長度過長，造成材料浪費，因此遭業主以鋼筋超用為由
    扣款2,873,567 元，是原告所請求之工程款1,265,032 元，
    於扣除遭業主扣款之金額後，已無工程款可請求，縱認原告
    尚有工程款可請求，亦因原告與訴外人丙○○會算後，原告
    同意由丙○○負責本件工程款，由丙○○另行交付支票予原
    告，惟原告並未將所持被告名義支票退還予被告，是系爭工
    程款業經原告與丙○○協商解決完畢，與被告無關等語，資
    為抗辯。並聲明：原告之訴駁回。
三、兩造對下列事項不予爭執，並有系爭承攬合約1 份（本院卷
    第4 至11頁）、支票及退票理由單各2 紙（本院卷第12至13
    頁）在卷可憑，堪認為真實：
（一）兩造於96年間簽訂系爭承攬合約書，由被告就聯鋼公司之
      中龍二期動力工場土木（鋼筋）工程中之鋼筋彎紮組立工
      程，委託原告施作，合約金額15,876,000元，原告已完工
      ，而被告尚未給付部分工程款為1,265,032 元。
（二）被告簽發面額各為395,480 元、814,700 元，發票日分別
      為96年8 月5 日、同年月25日之支票2 紙，交由原告收執
      ，以支付本件工程款，上開支票屆期提示，均因存款不足
      而遭退票。
四、本件爭點為：
（一）就原告施作之工程部分，鋼筋是否有超量而被業主聯鋼公
      司扣款？
（二）原告得否向被告請求工程款1,265,032元？
五、本院之判斷：
（一）原告主張被告曾向聯鋼公司承攬「中龍二期動力工場土木
      （鋼筋）工程」，而將其中一部分之工程即系爭工程交由
      原告承攬，原告施工至96年8 月底，已完工部分，被告應
      給付原告之工程款為1,265,032 元，與系爭工程業已經聯
      鋼公司驗收合格之事實，業據其提出系爭承攬合約1 份支
      票及退票理由單各2 紙為證，且為被告所不爭執，自堪信
      為真正。
（二）按當事人主張有利於己之事實者，就其事實有舉證之責任
      ，為民事訴訟法第277 條前段所明定。原告於起訴原因已
      有相當之證明，而被告於抗辯事實並無確實證明方法，僅
      以空言爭執者，當然認定其抗辯事實之非真正，而應為被
      告不利益之裁判。最高法院18年上字第1679號判例可資參
      照。被告既主張原告於施作時因不當超量使用鋼筋，造成
      鋼筋剩料過多，且施作鋼筋長度過長，造成材料浪費，因
      此遭業主聯鋼公司以鋼筋超用為由扣款2,873,567 元，是
      原告所請求之工程款1,265,032 元，於扣除遭業主扣款之
      金額後，已無工程款可請求等情。而本件被告就原告所主
      張之工程款金額尚未付清一節業如前述，故其以原告超量
      使用鋼筋，遭聯鋼公司扣款對原告該扣款部分債權得主張
      抵銷相抗辯，參之前揭條文及判例說明，被告依法自應就
      其對原告有前開債權及數額之確實存在負舉證責任。查被
      告前開主張原告超量使用鋼筋，遭聯鋼公司扣款之情事，
      固據其提出聯鋼公司98年1 月16日函文1 紙及扣款明細統
      計表1 份（參本院卷第61-65 頁）為證，然依前開聯鋼公
      司函文，係針對祥展公司辦理扣款項目，且於上開函文及
      扣款明細統計表中，均未出現原告之名稱，又證人甲○○
      即聯鋼公司系爭工程之工地主任於本院證稱：伊知道原告
      是系爭工程鋼筋綁砸的工頭，而工程曾經停頓，曾經轉包
      。聯鋼公司98年1 月16日有關扣款事宜函文及扣款明細表
      是針對祥展公司。鋼筋數量超用是指按鋼筋的施工圖裁減
      後會有鋼筋剩餘量，該剩餘量扣除正常的損耗量之後，就
      是超用等語（參本院卷第307-310 頁）。是依上開證據，
      固足徵祥展公司確曾遭聯鋼公司扣款之事實，惟尚無從遽
      認此與原告有何關聯。況被告亦自承本件工程是丙○○用
      祥展公司的名義承包聯鋼的工程，所以締約是聯鋼公司與
      祥展公司，簽約是以祥展公司名義簽約，請領工程款也是
      以祥展公司名義請領。系爭工程再由被告向祥展公司承包
      ，被告再把工程轉包給其他小包，其中一個小包就是原告
      等事實（參本院卷第305 頁）。從而，原告既僅係被告向
      祥展公司承包聯鋼公司工程中之ㄧ個小承包商，則就祥展
      公司遭聯鋼公司扣款，為何均為原告需負責任，被告並未
      舉證證明；況縱原告亦確有鋼筋數量超用，而應扣款之情
      事，被告就其主張原告超用鋼筋之事實，自須詳列原告何
      時超用、數量各為何、應扣款金額又各為何等，惟被告就
      此並未具體敘明，亦未詳列事證舉證證明原告超用鋼筋發
      生之時間、數量各為何等，而僅以祥展公司曾遭聯鋼公司
      扣款2,873,567 元情事，即遽論原告超用鋼筋2,873,567
      元，本院尚無從遽採之，是以無法為有利於被告之認定。
      被告所提出之證據，僅能證明祥展公司曾遭聯鋼公司扣款
      之情事，然尚不足以證明原告即有鋼筋數量超用，而應扣
      款之事實。從而，被告雖辯稱原告超量使用鋼筋，然未能
      舉證以實其說，自無足採。是被告就其主張應以祥展公司
      遭聯鋼公司扣款之金額與其應給付原告之工程款相抵銷，
      為無理由，本院自無從准許。
（三）稱承攬者，謂當事人約定，一方為他方完成一定之工作，
      他方俟工作完成，給付報酬之契約，民法第490 條第1 項
      定有明文。本件原告已完成工程部分，被告尚應給付之工
      程款為1,265,032 元，迄未給付，此為兩造所不爭，且被
      告之抵銷抗辯要無足採，已如前述，原告自得請求被告如
      數給付並加計遲延利息。
六、按給付無確定期限者，債務人於債權人得請求給付時，經其
    催告而未為給付，自受催告時起，負遲延責任。其經債權人
    起訴而送達訴狀，或依督促程序送達支付命令，或為其他相
    類之行為者，與催告有同一之效力。遲延之債務，以支付金
    錢為標的者，債權人得請求依法定利率計算之遲延利息；應
    付利息之債務，其利率未經約定，亦無法律可據者，週年利
    率為5%，民法第229 條第2 項、第233 條第1 項前段及第20
    3 條分別定有明文。查本件被告應給付原告之工程款雖無確
    定期限，惟被告既經原告依督促程序送達支付命令，依民法
    第229 條第2 項之規定，自應自支付命令送達之翌日即97年
    9 月10日起，負遲延責任。
七、綜上所述，原告依系爭承攬合約，請求被告給付工程款1,26
    5,032 元，及自支付命令送達翌日即97年9 月10日起至清償
    日止，按年息5%計算之利息，為有理由，應予准許。
八、本件事證已臻明確，兩造其餘攻擊防禦方法及舉證，核與判
    決結果不生影響，遂毋庸一一論列，附此敘明。
據上論結，本件原告之訴為有理由，爰依民事訴訟法第78條，判
決如主文。
中    華    民    國    98    年    11    月    26    日
                民事鳳山分庭    法    官  林意芳
上為正本係照原本作成。
如不服本判決，應於送達後20日內，向本院提出上訴狀並表明上
訴理由，如於本判決宣示後送達前提起上訴者，應於判決送達後
10日內補提上訴理由書（須附繕本）。
中    華    民    國    98    年    11    月    26    日
                                書 記 官  陸艷娣


司法院資訊處製作；財團法人民間司法改革基金會備份。
